【裁判字號】    98,訴,283
【裁判日期】    980521
【裁判案由】    確認抵押債權不存在
【裁判全文】
臺灣高雄地方法院民事判決               98年度訴字第283號
原      告  甲○○
被      告  丙○○
訴訟代理人  乙○○
上當事人間確認抵押債權不存在事件，本院於民國98年5 月7 日
言詞辯論終結，判決如下：
    主  文
確認被告於民國九十七年四月一日就後開第二項土地及建物所登
記新臺幣壹佰萬元之抵押債權不存在。
被告應將原告所有坐落高雄市○○區○○段七三六、七三六之一
地號土地，及其上一○三八建號、門牌號碼高雄市○○區○○路
一七三巷八號之抵押權予以塗銷。
訴訟費用由被告負擔。
    事實及理由
一、原告主張：訴外人周善一於民國97年間向被告借款，由原告
    提供名下坐落高雄市○○區○○段736 、736-1 地號土地及
    其上1038建號即門牌號碼高雄市○○區○○路173 巷8 號建
    物所有權（下稱系爭房地）全部，設定新臺幣（下同）100
    萬元之普通抵押權（下稱系爭抵押權）予被告，並於97年4
    月1 日辦妥抵押權設定登記，登記內容則以原告及周善一為
    債務人，擔保97年3 月28日之金錢消費借貸債權。惟周善一
    與被告事後就上開借款契約內容無法達成共識，被告亦未交
    付款項予周善一，周善一與被告間之消費借貸契約尚未成立
    ，系爭抵押權即無擔保之債權存在，被告自應塗銷系爭抵押
    權。原告屢請求被告塗銷系爭抵押權，被告均置之不理，爰
    聲明請求：(一)確認系爭抵押權所擔保之債權不存在。(二)被告
    應將系爭抵押權予以塗銷。
二、被告則以：原告與周善一、訴外人潘力揚因須資金周轉向被
    告借款，並由周善一以其名下坐落臺南縣新化鎮○○段9 、
    10、10-1地號、應有部分均為84分之3 之土地（下稱新武段
    土地）作價100 萬元出售予被告。惟因新武段土地為共有土
    地，須多數共有人放棄優先購買權始能由被告買受，為避免
    程序上之拖延，周善一要求改以贈與方式將新武段土地移轉
    登記予被告，並與被告書立贈與契約。而雙方為確保上開贈
    與契約之履行，乃約定先由原告提供系爭房地、由周善一提
    供上開新武段土地設定100 萬元抵押權予被告。嗣周善一將
    其在新武段土地上與訴外人陳水木間簽訂之土地租賃契約書
    正本交予被告後，被告即應給付借款100 萬元。詎周善一等
    事後拒不交付租賃契約正本，經被告催告履行，仍置之不理
    ，被告乃未交付借款，原告訴請塗銷系爭抵押權實無理由等
    語，資為抗辯，並聲明請求駁回原告之訴。
三、周善一曾於97年間向被告借款100 萬元，被告迄今仍未給付
    將該筆借款，另原告提供系爭房地設定100 萬元之普通抵押
    權予被告，已於97年4 月1 日辦妥抵押權設定登記等情，為
    兩造所不爭執，並有系爭房地之土地登記及建物登記謄本在
    卷可稽，自應認屬實。本件爭點在於：(一)系爭抵押權所擔保
    之債權為借款債權或贈與債權？該債權是否存在？(二)原告訴
    請塗銷系爭抵押權，是否有據？本院判斷如下。
四、系爭抵押權所擔保之債權為借款債權或贈與債權？該債權是
    否存在？
（一）按稱消費借貸者，謂當事人一方移轉金錢或其他代替物之
      所有權於他方，而約定他方以種類、品質、數量相同之物
      返還之契約，民法第474 條第1 項定有明文。是消費借貸
      契約屬要物契約，因借用物之交付始能成立生效。本件原
      告主張周善一曾於97年間向被告借款100 萬元，且被告迄
      今仍未交付該筆借款一情，為兩造所不爭，則周善一與被
      告間之金錢消費借貸契約並未成立生效，可以認定。據此
      ，如原告所提供系爭房地係為擔保周善一與被告間之金錢
      借貸關係，因該消費借貸契約因欠缺要物性尚未成立生效
      ，依原告所提出存證信函，亦已表明周善一不再向被告借
      款之意旨，請求塗銷系爭抵押權設定登記，有該郵局存證
      信函在卷為憑（卷第5 頁），則該抵押權設定登記亦無擔
      保將來可能發生之債權之問題，依抵押權係從權利，不能
      獨立而存在之特性，被告就系爭房地之抵押權即失其依附
      ，亦無存在之理由。
（二）依被告抗辯，周善一商借款項後，經其同意將上開新武段
      土地作價100 萬元出售予被告，並將該新武段土地設定抵
      押予被告，且因新武段土地為共有土地，須多數共有人放
      棄優先購買權始能由被告買受，為避免程序上之拖延，周
      善一要求改以贈與方式將新武段土地移轉登記予被告，雙
      方因此書立贈與契約，再由周善一商洽原告提供系爭房地
      設定系爭抵押權以擔保該贈與契約之履行等情，固據提出
      該新武段土地之土地登記謄本、贈與契約書及土地、建築
      改良物抵押權設定契約書附卷供參（卷第14 -16、19-20
      頁）。惟依卷內上開新武段土地3 份土地登記謄本所示，
      其地目均為建地，周善一應有部分各為84分之3 ，其中00
      09地號總面積為122.79平方公尺，97年度公告土地現值每
      平方公尺6 萬6,500 元，總值為816 萬5,535 元；0010地
      號總面積868.55平方公尺，公告土地現值每平方公尺4 萬
      1,456 元，總值為3,600 萬6,609 元（元以下四捨五入）
      ；0010-1地號總面積為782.48平方公尺，公告土地現值每
      平方公尺為1 萬8,500 元，總值為1,447 萬5,880 元，以
      上公告土地現值合計5,864 萬8,024 元，周善一應有部份
      總值合計為209 萬4572元【計算式：（0000000+00000000
      +00000000） ×3 ÷84＝0000000 （元以下四捨五入）】
      ，可見已遠高於被告所稱周善一同意以100 萬元出售之價
      額。況且土地公告現值係政府課徵土地增值稅或辦理土地
      徵收或市地重劃參考之用，常遠低於市場交易價額，此為
      公眾所周知之事實，是該新武段土地之實際價值又必遠高
      於上開依公告土地現值所核算之金額，已甚為明灼。準此
      以言，周善一有無可能以100 萬元之低廉價格同意出售甚
      至贈與該新武段土地，實堪置疑，被告辯稱周善一同意將
      該新武段土地以100 萬元作價出售，贈與是變通之方式云
      云，顯然有違常情。
（三）被告雖執上開贈與契約作為周善一同意移轉新武段土地所
      有權之論據，辯稱原告以系爭抵押權所擔保者係該贈與契
      約之履行云云。惟依卷附該贈與契約書第三項所載「周善
      一已有向受贈人丙○○設定抵押權借款100 萬元已如數收
      訖屬實」等詞觀之（卷第14頁），顯與上開被告自認尚未
      交付100 萬元之事實不符，且依被告所稱該贈與契約僅為
      變通之方式，則其效力如何，已屬有疑。何況上開文字既
      載明該抵押權係為擔保「借款」之目的而設定，與被告及
      周善一間之新武段土地，及兩造間系爭房地之登記謄本「
      擔保債權種類及範圍」一欄所載內容，均係擔保「97年3
      月28日之金錢消費借貸」，並同時有利息、遲延利息及懲
      罰性違約金之約定一節互相吻合，有該新武段土地與系爭
      房地抵押權設定契約書及登記謄本在卷足據（卷第7-9 、
      15-1 6、19-20 頁）。而假設被告所稱周善一同意藉由贈
      與之方式將新武段土地出售一事為真，並由原告提供系爭
      房地用作擔保，則將該履行贈與契約之債權登記為系爭抵
      押權之擔保債權，應無何困難阻礙之處，詎其未為此項登
      記，亦足佐證系爭抵押權設定目的非為擔保上開贈與契約
      之履行。是原告主張系爭抵押權所擔保之債權係金錢消費
      借貸等語，自堪信為真實，被告辯稱係用以擔保上開贈與
      契約之履行云云，殊非可採。據此，系爭抵押權所擔保者
      確為金錢消費借貸債權，且該債權因被告未交付100 萬元
      而未能成立生效，將來亦無發生之可能而不存在一情，堪
      以認定。此部分事實既明，被告於言詞辯論期日另聲請傳
      喚周善一到庭作證，即無必要，併予敘明。
五、原告訴請塗銷系爭抵押權，是否有據？
（一）按稱普通抵押權者，謂債權人對於債務人或第三人不移轉
      占有而供其債權擔保之不動產，得就該不動產賣得價金優
      先受償之權，民法第860 條定有明文。申言之，抵押權為
      從物權，以其擔保之債權存在為發生之要件，契約當事人
      間除以債權之發生為停止條件，或約定就將來應發生之債
      權而設定外，若所擔保之債權不存在，縱為抵押權之設定
      登記，自難認其抵押權業已成立（最高法院89年度台上字
      第1086號判決意旨參照）。
（二）本件系爭抵押權所擔保之債權為金錢消費借貸，為要物契
      約，以借用物之交付為成立要件。因被告並未交付該100
      萬元之借款，該金錢消費借貸契約並未成立生效，且周善
      一並無再與被告成立金錢消費借貸關係之意願，將來亦無
      應發生之債權，均如上述，則系爭抵押權所擔保之債權既
      不存在，從權利自亦不能獨立存在。從而，原告主張被告
      應將系爭房地上所設定之系爭抵押權予以塗銷，自屬有據
      ，應予准許。
五、綜上所述，原告訴請確認被告於97年4 月1 日登記之100 萬
    元抵押債權不存在，並請求被告塗銷系爭房地即坐落高雄市
    小港區○○段736 、736-1 地號土地，及其上1038建號、門
    牌號碼高雄市○○區○○路173 巷8 號建物之普通抵押權，
    為有理由，應予准許。
六、本件為事證已臻明確，兩造其餘攻防及舉證，核與判決結果
    不生影響，毋庸一一論列，併此敘明。
七、據上論結，本件原告之訴為有理由，依民事訴訟法第78條，
    判決如主文。
中    華    民    國    98    年    5     月    21    日
                  民事第三庭  審判長法  官  朱玲瑤
                                    法  官  劉惠娟
                                    法  官  李嘉益
以上正本證明與原本無異。
如對本判決上訴，須於判決送達後20日內向本院提出上訴狀，同
時表明上訴理由（原判決所違背之法令及其具體內容或依訴訟資
料可認為原判決有違背法令之具體事實）；如已於本判決宣示後
送達前提起上訴者，應於判決送達後10日內補具上訴理由（均須
按他造當事人之人數附繕本）。
中    華    民    國    98    年    5     月    22    日
                                    書記官  陳瓊芳


司法院資訊處製作；財團法人民間司法改革基金會備份。
